臺灣板橋地方法院民事判決　九十二年度訴字第六一七號
　　原　　　告　臺灣電力股份有限公司基隆區營業處
　　法定代理人　甲○○
　　訴訟代理人　丙○○
　　　　　　　　戊○○
　　　　　　　　乙○○
　　　　　　　　丁○○
　　　　　　　　呂政燁律師
　　被　　　告　正力營造股份有限公司
　　法定代理人　己○○
　　訴訟代理人　邱六郎律師
　　複　代理人　邱碩松律師
右當事人間請求損害賠償事件，本院於民國九十三年三月三十一日辯論終結，判決如
左：
    主      文
原告之訴駁回。
訴訟費用由原告負擔。
    事      實
甲、原告方面：
一、聲明：求為判決被告應給付原告新臺幣（下同）一百三十五萬零二百五十一元，
    及自起訴狀繕本送達之翌日起至清償日止，按週年利率百分之五計算之利息。
二、陳述：
    緣被告於民國九十一年三月十一日因施工不當挖損原告位於臺北縣汐止市○○路
    與中華街之高壓配電地下管路，致原告受有損害一百三十五萬二百五十一元，迭
    經原告催討，惟均未獲清償，爰依民法第一百八十四條第一項前段侵權行為之法
    律關係請求損害賠償。
三、證據：提出被告營利事業登記證一件、切結書一件、臺灣電力股份有限公司供電
    線路遭受損害賠償須知一件、原告配電線路設計圖一件、配電工程主要（附屬）
    器材總表七件、配電工程設計及施工明細表八件、地下管線被挖損復舊工程費統
    計表一件、原告與承包商有關電氣及管路修繕之工程契約書節本一件（均為影本
    ）為證。
乙、被告方面：
一、聲明：求為判決駁回原告之訴。
二、陳述：
（一）被告於八十九年十一月六日，與定作人臺北縣汐止市公所（下稱汐止市公所）
      訂立工程契約書，承攬汐止市○○○○道工程（下稱系爭工程或雨水下水道工
      程），依工程款契約書第九條施工管理第一項第三款約定，被告應接受對工作
      上之指示，同條第二項第二款約定：被告之施工預定進度表，應經汐止市公所
      之修正與核定，同條第八項第二款約定：被告應向汐止市公所提出施工動態等
      書面報告並填送施工報告表，及定期工程進度表，第十條第一項約定：汐止市
      公所派工地主任進駐工地，代表汐止市公所監督承攬人履行契約，同條第二項
      第三款約定：被告應向汐止市公所提施工計劃，施工詳圖、品管計劃及預定進
      度表等之審核及管制，同條第三項約定：被告在各項工程項目施工前，應將其
      施工方法、施工步驟及施工中的檢（試）驗作業等計劃，先洽汐止市公所工地
      主任同意，並在施工前會同汐止市公所之工地主任完成準備作業之檢查工作無
      誤後，始得進入施工程序。
（二）依工程契約書附件施工說明書第四條工程障礙物約定：「本工程範圍內於開工
      之初經管線調查，工程放樣或工作井試挖後，如遇有公私設置之道路溝渠、油
      管、瓦斯、電力、自來水及電信等管線，因妨害施工而需遷移者，承攬人應繪
      製遷移後住置圖及詳細圖說，報告定作人工地工程司核可後，依規定程序洽有
      關單位辦理管線會勘及遷移，費用依相關規定辦理，並不得藉故拖延工期。」
      ，據前開工程契約書及其附件之約定與說明，被告之施工完全在汐止市公所之
      指揮與同意下進行，尤其是工程地點為臺北縣汐止市境內之大小馬路，地下埋
      有各種管線，有待具有公權力之汐止市公所進行協調或命令配合，否則被告無
      法進行履行前開開挖工程。是以，被告在進入施工前，首先進行現場勘查，然
      後由汐止市公所召集管線單位至現場會勘，並訂定完成遷移期限，汐止市公所
      分別命管線單位施工遷移，俟完成遷移，汐止市公所知會被告進場施工，因此
      ，工地管線之遷移，自會勘至命令遷移及至確認是否遷移完成，概由汐止市公
      所主導與負責。
（三）又汐止市公所於九十年四月二十日召開「汐止市○○○○道工程管線遷移協調
      會」，協同結果，原告設於長興街、大同路六八七巷路段之管線為配合抽水站
      進度，原告應於一個月內完成遷移，其他路段之管線則限於三個月內遷移完成
      。繼於九十年八月十七日，就原告管線之遷移由汐止市公所建設課召開會勘，
      會勘結論達十項之多，被告就應如何遷移埋設在系爭工程之管線等，有甚為詳
      盡之記載，命原告配合遷移，是以原告已向汐止市公所呈報依會勘結論完成遷
      移，汐止市公所即於九十年十一月二十三日通知被告進場施工。詎料工程進行
      中，因原告未確實遵守會勘結論實施遷移，致未達施工要求，即重點位置未遷
      移，亦未附其管線遷移完竣圖可資參考，及至開挖時原告未派員至現場，待被
      告挖除舊有廢棄管線時，竟派員至現場主張非廢棄管線，反要求賠償，顯無理
      由。
三、證據：工程契約書節本一件、施工說明書節本一件、汐止市○○○○道工程管線
    遷移協調會記錄一件、汐止市公所會勘記錄一件、汐止市公所函一件為證，並聲
    請訊問證人陳銘宗、蔡英傑，及聲請鈞院向臺北縣汐止市公所函查「臺北縣汐止
    市○○○○道工程」之相關會議記錄、切結書、管線遷移進行協調等之相關資料
    。
丙、本院依職權向臺北縣政府警察局汐止分局函查是否曾派員會同兩造至現場進行工
    程損害事件之相關處理。
    理    由
一、程序方面：
    按「當事人喪失訴訟能力或法定代理人死亡或其代理權消滅者，訴訟程序在有法
    定代理人或取得訴訟能力之本人，承受其訴訟以前當然停止。」，「（民事訴訟
    法）第一百六十八條至第一百七十二條及前條所定之承受訴訟人，於得為承受時
    ，應即為承受之聲明。」，民事訴訟法第一百七十條、第一百七十五條第一項定
    有明文。本件於起訴時，原告之法定代理人原為尤信雄，嗣於本件訴訟進行中之
    九十二年五月一日變更為甲○○，此有臺灣電力公司九十二年四月二十八日電人
    字第九二０四一一三一號函附卷可稽，並經其具狀聲明承受訴訟（見本院卷第八
    十四頁至第八十五頁），經核並無不合，自應准許。
二、本件原告主張：緣被告於九十一年三月十一日，施工不當挖損原告位於臺北縣汐
    止市○○路與中華街之高壓配電地下管路，致原告受有損害一百三十五萬二百五
    十一元，迭經原告催討，惟均未獲清償，爰依民法第一百八十四條第一項前段侵
    權行為之法律關係請求損害賠償等語，提起本件訴訟。被告則以：被告於八十九
    年十一月六日與定作人汐止市公所訂立工程契約書，承攬汐止市○○○○道即系
    爭工程，依工程契約書附件施工說明書第四條工程障礙物約定，被告之施工完全
    在汐止市公所之指揮與同意下進行，被告在進入施工前，首先進行現場勘查，然
    後由汐止市公所召集管線單位至現場會勘，並訂定完成遷移期限，汐止市公所分
    別命管線單位施工遷移，俟完成遷移，汐止市公所知會被告進場施工，因此，工
    地管線之遷移，自會勘至命令遷移及至確認是否遷移完成，概由汐止市公所主導
    與負責，是汐止市公所於九十年四月二十日召開協調會，協調結果，原告應自斯
    時起一個月至三個月期間內，將設於系爭工程範圍內之管線遷移，嗣於九十年八
    月十七日，就汐止市公所就原告管線之遷移召開會勘，並請原告配合遷移，是事
    後原告向汐止市公所呈報依會勘結論完成遷移，汐止市公所即於九十年十一月二
    十三日通知被告進場施工，詎料工程進行中，因原告未確實遵守會勘結論實施遷
    移，亦未附其管線遷移完竣圖可資參考，及至開挖時原告未派員至現場，待被告
    挖除舊有廢棄管線時，竟派員至現場主張非廢棄管線，反要求本件賠償，實無理
    由等語為辯，請求駁回原告之訴。
三、原告主張緣被告於九十一年三月十一日，施工不當挖損原告位於臺北縣汐止市○
    ○路與中華街之高壓配電地下管路，致原告受有損害一百三十五萬二百五十一元
    ，迭經原告催討，惟均未獲清償等情，被告固就於九十一年三月十一日於系爭工
    程施工中，於挖掘中曾觸及原告設於臺北縣汐止市○○路與中華街之高壓配電地
    下管路之情事不為爭執，惟否認挖損原告管線之情事，並以：其於八十九年十一
    月六日向汐止市公所承攬汐止市○○○○道即系爭工程，因工程範圍路段管線甚
    多，經汐止市公所先於九十年四月二十日召開協調會，依協調結果，原告應於三
    個月內將設於系爭工程範圍內之管線遷移，汐止市公所復於九十年八月十七日就
    原告管線之遷移進行會勘，並請原告遷移管線，事後係原告向汐止市公所陳報管
    線己遷移，汐止市公所始通知被告進場施工，詎原告並未遷移管線致遭被告施工
    中挖掘觸及，被告以為是廢棄的電線，遂先將之置於一旁並通知原告處理，被告
    自無賠償之理等語為辯，而原告對於其所主張挖斷之管線路段均係位在被告承攬
    系爭工程範圍內之事實亦不爭執（見本院卷第一四一頁），是在此事實之基礎上
    ，是被告究有無侵權行為，厥為本件重要之爭執，合先敘明。
四、按「當事人主張有利於己之事實者，就其事實有舉證之責任。」，「因故意或過
    失，不法侵害他人之權利者，負損害賠償責任。」，民事訴訟法第二百七十七條
    前段、民法第一百八十四條第一項前段分別定有明文。次按「民事訴訟如係由原
    告主張權利者，應先由原告負舉證之責，若原告先不能舉證，以證實自己主張之
    事實為真實，則被告就其抗辯事即令不能舉證，或其所舉證據尚有疵累，亦應駁
    回原告之請求。」（最高法院十七年上字第九一七號判例意旨參照，十九年上字
    第一０三九號、四十三年臺上字第三七七號判例亦同斯旨）。原告上述主張，固
    據其提出被告營利事業登記一件、臺灣電力股份有限公司供電線路遭受損害賠償
    須知一件、原告配電線路設計圖一件、配電工程主要（附屬）器材總表七件、配
    電工程設計及施工明細表八件、地下管線被挖損復舊工程費統計表一件、原告與
    承包商有關電氣及管路修繕之工程契約書節本一件欲行為證，而原告主張被告之
    過失行為，係因被告違反其「施工挖到原告設置於管線上方之黃色警示帶，即應
    通知原告之工程實務慣例」之注意義務，然查原告所提出之上開證物，或係內部
    依職務上所掌之電路圖，或係其內規，或係其內部之相關表冊、帳冊，即上開證
    物均係原告單方面所製作，自無從拘束他人，更無法作為上開注意義務之證明，
    是原告就工程實務慣例上是否有其主張之上開注意義務，並未為任何之舉證；反
    觀被告所為之上開辯解，除據其提出工程契約書節本、施工說明書節本、汐止市
    ○○○○道工程管線遷移協調會記錄、汐止市公所會勘記錄、汐止市公所函各一
    件為證，並據證人即被告公司參與汐止市公所召開九十年四月二十日系爭工程管
    線遷移協調會之蔡英傑、陳銘宗均證稱：依當日協調結果，原告之管線最晚需於
    三個月內完工等語，陳銘宗尚證稱：同年八月十七日汐止市公所再就原告管線遷
    移召開協調會，亦要求原告管線儘速遷移，遷移完成後汐止市公所即辦理繳費等
    語（見本院卷第七十四頁至第七十八頁）；復經本院向汐止市公所調取系爭工程
    關於原告管線遷移之所有資料，經函覆稱：「．．．（１）管線單位本來就應配
    合工程遷移管線，以利工程進行，避免造成水災（淹水）。（２）依會議記錄辦
    理遷移。（３）如管線單位未依協議進行遷移，承商施工時如挖到管線由管線單
    位自行負責。（４）依管線遷移辦法永遷費用由管線自行負責，臨遷費用由工程
    機關負責，本所已將遷移費用交付臺灣電力公司。．．．」等語，此有汐止市公
    所九十二年十一月四日北縣汐工字第０九二００三三五六九號函附卷可稽，再細
    繹上開函件所附之相關資料，汐止市公所除於九十年四月二十日召開系爭工程之
    管線協調會外，並於九十年八月十七日就原告管線遷移事宜進行會勘，於會勘結
    果第十項亦載明：「各遷移路段請臺電先行施工，市公所定當隨即辦理繳費。」
    等語（見本院卷第一０九頁至第一三一頁），再參諸汐止市公所已將遷移費用交
    付原告等情，如非原告向汐止市公所表示業已遷移完畢，汐止市公所焉有將遷移
    費用交付原告之理？又汐止市公所既因原告通知已遷管線完畢，因而於九十年十
    一月二十三日函知被告進場施工（見本院卷第一三一頁），被告在原告業已領取
    遷移費用，復信任原告已遷移管線之前提下，始在施工期間之九十一年三月十一
    日挖到原告管線，縱以原告確實受有損害，惟此項損害完全係出於原告於領取管
    線遷移費用後，仍未依與汐止市公所之協議將管線遷移，是被告難認有何過失可
    言，是被告抗辯並無過失等語，自洵屬有據。末以原告雖曾提出切結書一件，欲
    為其有利之證明，惟查原告本件主張之法律關係業經本院闡明，其以明白表示係
    以民法第一百八十四條第一項前段侵權行為之規定為本件請求，並未提及切結書
    之法律關係（見本院卷第八十三頁），是此切結書本院自無從審酌，附此指明。
五、從而，原告依據民法第一百八十四條第一項前段侵權行為之法律關係，提起本件
    訴訟，請求被告賠償其損害一百三十五萬零二百五十一元，及自起訴狀繕本送達
    之翌日起至清償日止，按週年利率百分之五計算之利息等情，為無理由，自應予
    以駁回。
六、本件事證已臻明確，兩造其餘攻擊防禦方法及舉證，經本院審酌後，或與本件之
    爭執無涉，或對本件判決結果不生影響，爰不一一論述，併此敘明。
七、據上論結，本件原告之訴為無理由，依民事訴訟法第七十八條，判決如主文。
中　　　華　　　民　　　國　　九十三　　年　　　四　　　月　　　九　　　日
                                臺灣板橋地方法院民事第二庭
                                    法      官  鍾啟煌
右為正本係照原本作成
如對本判決上訴，須於判決送達後廿日內，向本院提出上訴狀，上訴臺灣高等法院（
應按他造人數提出繕本）。
中　　　華　　　民　　　國　　九十三　　年　　　四　　　月　　　九　　　日
                                    法院書記官  李威賜
